【裁判字號】    99,易,1063
【裁判日期】    990827
【裁判案由】    詐欺
【裁判全文】
臺灣板橋地方法院刑事判決              99年度易字第1063號
公  訴  人  臺灣板橋地方法院檢察署檢察官
被      告  甲○○
            戊○○
上列被告因詐欺案件，經檢察官提起公訴（98年度偵字第31725
號），本院判決如下：
    主  文
甲○○共同犯詐欺取財罪，處有期徒刑捌月。又共同犯詐欺取財
未遂罪，處有期徒刑肆月。應執行有期徒刑拾壹月。
戊○○共同犯詐欺取財罪，處有期徒刑柒月。又共同犯詐欺取財
未遂罪，處有期徒刑月。應執行有期徒刑玖月。
    事  實
一、甲○○、戊○○與多名真實姓名年籍不詳之成年詐騙集團成
    員共同基於意圖為自己不法所有之犯意聯絡，先由詐騙集團
    中其他成員向被害人施以詐術，要求交付現金，待被害人誤
    信為真後，再由甲○○、戊○○前往指定之銀行監視、確認
    被害人有無辦理領款手續，復等候該集團成員之電話指示，
    至指定地點向指定之人取款，運送到指定地點放置，而分別
    為下列詐欺取財犯行：
  (一)於民國98年11月4 日9 時許，由上開詐騙集團成員冒用「彰
    化分局蔡隊長」之名義，接續撥打電話向丙○○○佯稱：因
    其涉嫌洗錢防制法案件，須至銀行領出現金新臺幣（下同）
    100 萬元，前往臺北縣永和市○○路270 號前交給法院專員
    ，否則其名下帳戶將全數遭凍結云云，致丙○○○陷於錯誤
    ，於同日下午14時許（起訴書誤載為16時40分許），至址設
    臺北縣永和市○○路168 號之臺灣中小企業銀行（下稱臺灣
    企銀）永和分行提領現金100 萬元，甲○○、戊○○則在該
    分行負責監視、確認丙○○○有提領現金。待丙○○○於同
    日16時40分許在臺北縣永和市○○路270 號前將其所提領之
    現金100 萬元交給上開詐騙集團所屬某姓名年籍不詳之成年
    男子後，甲○○、戊○○即依該詐騙集團成員之電話指示，
    先至臺北縣永和市○○路262 巷內，向前開男子取得以牛皮
    紙袋包裝之上開現金，再前往設有寄物櫃之臺北車站地下1
    樓，將上開現金放入寄物櫃並設定密碼，再以電話將寄物櫃
    密碼告知上開詐騙集團成員，供其他成員將上開現金取走。
  (二)於98年11月5 日8 時30分許，上開詐騙集團成員又冒用「彰
    化分局蔡隊長」之名義，撥打電話向丙○○○佯稱：法院查
    到其在臺灣銀行仍有存款，將查扣該帳戶，法院政風處人員
    會來向其取款，其須再提領現金交給法院人員云云，惟因丙○○○已察覺有異，遂通知警方並配合於當日10時許，前往
    址設臺北縣永和市○○路○ 段97號之臺灣銀行永和分行假裝
    要領款，嗣甲○○、戊○○依上開詐騙集團成員電話指示到
    該分行監視丙○○○有無領款時，即遭埋伏之警員逮捕，致
    未能取得財物而未遂。
二、案經臺北縣政府警察局永和分局移請臺灣板橋地方法院檢察
    署檢察官偵查起訴。
    理  由
一、訊據被告甲○○、戊○○固坦承渠等均住在嘉義，曾於98年
    11月4 日一同到臺北，當日下午去過臺灣企銀永和分行，隨
    後被告甲○○曾在永和市○○路262 巷內向某名真實姓名年
    籍不詳之成年男子取得牛皮紙袋1 只，被告戊○○則在該巷
    口等候，嗣將該牛皮紙袋放置在臺北車站置物櫃後，渠等2
    人再搭車回嘉義，翌日（5 日）早上渠等2 人又一同到臺北
    ，於當日10時許，分別進入過臺灣銀行永和分行等事實，惟
    均矢口否認有何詐欺取財既遂或未遂之犯行，被告甲○○辯
    稱：伊是被地下錢莊逼的，因為伊向地下錢莊借錢沒辦法還
    ，地下錢莊叫伊去臺北幫他們拿東西，可以扣除借款，第一
    天伊有問對方那是什麼東西，對方說是職棒簽賭的東西，第
    二天伊是陪戊○○去匯錢云云，被告戊○○則辯稱：伊是陪
    甲○○上臺北，甲○○叫伊陪他上去，因為伊沒有來過臺北
    ，也沒有工作，所以到臺北走走，伊不知道甲○○叫伊來臺
    北做什麼，第二天伊去銀行是要匯錢給前女友劉又禎，沒有
    看被害人，伊車錢是自己付的，甲○○沒說要給伊零錢云云
    。經查：
  (一)程序方面：
  1.被告甲○○、戊○○於偵訊及本院審理時均否認其警詢所述
    係出於自由意志，被告甲○○辯稱：伊在警察局作筆錄前，
    有被警察打，是在警察局泡茶的地方，沒穿制服的人用巴掌
    打伊頭部的側面，被打兩下但沒有傷云云；被告戊○○則辯
    稱：伊在查獲現場巷子被警察打肚子，又在警局的廁所附近
    被打，3 個警察打伊，打伊肚子、後腦、捏耳朵，如果警詢
    筆錄不符合他們的要求，他們就打伊後腦，是在還沒作筆錄
    之前，伊在警察局說的是警察叫伊這樣講，不然警察就不信
    ，一直打伊云云。惟證人即被告2 人警詢筆錄之詢問人丁○○警員已於本院審理時具結證述：製作甲○○、戊○○筆錄
    都是一邊做一邊錄音，採一問一答的方式，製作筆錄過程中
    ，沒有人對被告2 人威脅、利誘、強暴或以其他不正方式要
    他們答覆，製作筆錄之前，伊也沒看到有人對甲○○不正取
    供或打戊○○，剛開始問的時候，被告2 人不承認，且講的
    又不一樣，所以有對他們斥責，但伊沒有看到有打他們的行
    為等語（見本院99年8 月10日審判筆錄），證人即被告2 人
    警詢筆錄之記錄人乙○○警員亦於本院審理時具結證述：本
    案查獲後伊有到現場支援，查獲後沒多久同事就通知伊，伊
    到達時被告2 人身上的東西已經都掏出來，現場已經受到警
    方控制，沒有看到有人打被告2 人，伊製作被告2 人警詢筆
    錄，是被告回答伊就當場打字，有依照被告回答據實紀錄，
    雖然有就文字稍微修飾，但是並沒有違反被告的意思，製作
    筆錄之前、後或製作筆錄時，伊都沒有看到有人對被告2 人
    施以強暴、脅迫、詐欺或其他不正方法取供等語（見同上審
    判筆錄），足認被告2 人於接受警詢時，未遭以強暴脅迫等
    不正方法取供，所述內容均係出於渠等之自由意志，有證據
    能力，均得作為渠等本身涉案部分之證據，被告2 人上開辯
    解均與事實不符，不足採信。
  2.證人丙○○○曾於98年12月14日檢察官偵查中到庭具結作證
    ，其向檢察官所為之言詞陳述，並無證據證明有何顯不可信
    之情況，且與本案待證事實相關，依刑事訴訟法第159 條之
    1 第2 項規定，得為證據。
  3.證人丙○○○於警詢時所述，為被告2 人以外之人於審判外
    之言詞陳述，另被告甲○○於警詢時所述，為被告戊○○以
    外之人於審判外之言詞陳述，又被告戊○○於警詢時所述，
    亦為被告甲○○以外之人於審判外之言詞陳述，而公訴人及
    被告2 人就上開言詞陳述，於本院調查證據時知有刑事訴訟
    法第159 條第1 項不得為證據之情形，均未於言詞辯論終結
    前聲明異議，視為同意作為證據，本院審酌該等言詞陳述作
    成之情形均符合法定程序，並無何不當之情形，且分別與被
    告2 人或被告戊○○、甲○○是否犯罪之待證事實相關，認
    適當作為證據，故依刑事訴訟法第159 條之5 之規定，證人
    丙○○○於警詢時所述，就被告2 人涉案部分具有證據能力
    ，另被告甲○○於警詢時所述，就被告戊○○涉案部分具有
    證據能力，又被告戊○○於警詢時所述，就被告甲○○部分
    亦具有證據能力。
  (二)實體方面：
  1.證人即被害人丙○○○曾於98年11月4 日警詢時證稱：98年
    11月4 日早上約9 點，有歹徒自稱彰化分局蔡隊長，一直打
    電話到伊家裡找伊，說伊是詐騙集團有洗錢防制法的案件，
    要伊去銀行領現金100 萬元出來，交給在永和市○○路270
    號前法院的專員，否則伊名下的帳戶全部會遭凍結，所以伊
    就於同日14時許去臺灣企銀永和分行臨櫃領了100 萬元，於
    同日16時40分許到上址交給法院專員，之後才發覺遭詐騙等
    語（見偵卷第19-20 頁），復於98年11月5 日警詢時證稱：
    伊於98年11月4 日在臺灣企銀永和分行領錢時，因為銀行裡
    的人很少，伊有特別注意到有1 個男的已經在銀行裡面，在
    伊領錢的時候一直注意伊，伊是用牛皮紙袋裝著現金，交給
    1 個穿水藍色長袖襯衫、深色長褲、背1 個斜背包包、講國
    語的男子，該名男子不是伊在銀行看到的男子，後來那個詐
    騙伊金錢的「蔡隊長」又打電話給伊，約伊98年11月5 日早
    上再交付戶頭內的金額，所以伊打電話報警，配合警方，佯
    裝依照電話指示到臺灣銀行永和分行領錢，對方電話裡叫伊
    領170 萬元，伊跟對方周旋了很久，說手頭上沒有這麼多錢
    ，才降到100 萬元，伊去銀行時，有1 個男的就一直跟在伊
    旁邊，伊在寫提款單時，有特別注意到該男子一直瞄伊手寫
    的東西，伊到櫃臺假裝交付提款單，櫃臺也拿準備好的1 包
    假現金（給伊），伊就這樣回家，這2 天領錢時注意伊的男
    子就是甲○○等語（見偵卷第21-23 頁），又於偵訊時具結
    證稱：伊於98年11月4 日下午4 時40分許被詐騙現金100 萬
    元，隔天伊在臺灣銀行永和分行，有看到被告2 人，他們在
    監視伊看伊有沒有在領錢，他們站在伊後方，假裝在寫字，
    一直在瞄伊，伊領假鈔出來後，這2 名被告也跟著伊出銀行
    ，伊第二天領假鈔是為了配合警方辦案，第二天就是11月5
    日，上午8 時30分詐騙集團有打室內電話，向伊表示法院查
    伊臺灣銀行還有錢，要扣伊的帳戶，叫伊再拿錢給他，法院
    的政風室會來拿錢，伊在11月4 日發現被騙後有去報警，隔
    天詐騙集團再打電話來，伊就假裝去領款，請警方循線查獲
    2 名被告，向伊拿走100 萬元的人不是被告2 人等語（見偵
    卷第49-50 頁）。
  2.被告2 人雖均否認有監視、確認被害人丙○○○領款及運送
    贓款之行為，並各以前詞置辯，惟被告甲○○曾於98年11月
    5 日警詢時供稱：伊於98年11月5 日跟友人戊○○從嘉義太
    保搭早上7 點高鐵到臺北車站，搭計程車到永和，因為錢莊
    的人叫伊去臺灣銀行永和分行看被害人有沒有到銀行、有沒
    有在辦領錢手續，伊叫戊○○去看，伊跟他講說看特徵為黑
    白條紋上衣、灰色牛仔褲的女子有沒有在辦手續的動作，戊○○出來銀行後，走到離伊一段距離的位置，然後打電話跟
    伊講說有在辦手續，伊叫他再進去一次，看被害人辦完了沒
    ，戊○○第二次進去走出來後，伊和戊○○就被警察攔下來
    了，伊約戊○○到臺北是想說找一個人陪伊來臺北，伊問戊○○要不要跟伊去，伊帶他去逛一逛，還有錢可以拿，伊從
    錢莊那邊拿來到臺北的車錢有多的話，可以給他，伊和戊○○確認被害人手續辦完、領好錢後，接下來等錢莊的人電話
    通知，昨天（98年11月4 日）伊和戊○○也是搭早上7 點的
    高鐵從嘉義到臺北，到了臺北就等錢莊的電話通知，伊接到
    電話後就和戊○○搭計程車到永和的臺灣企銀，到了銀行，
    伊先叫戊○○上去看看銀行內那個被害人有沒有在裡面，戊○○下來跟伊說有在辦手續，換伊上去看看辦好了沒，伊確
    定被害人辦好手續後就下來等錢莊電話，後來錢莊打電話要
    伊去公園那邊跟一個穿藍色衣服、黑色包包的人拿錢，伊就
    跟戊○○坐計程車到臺北縣永和市○○路、永貞路口，去跟
    那個指定的人碰面，伊到路口後，跟那個藍色衣服、黑色包
    包的男子走到永貞路262 巷內，從他手中把1 包牛皮紙袋接
    過來，袋子重重的，起先那個男子沒跟伊講說這是什麼，伊
    看到牛皮紙袋才知道裡面是錢，當時戊○○在巷子口等伊，
    伊拿到東西後，錢莊的人打電話給伊，叫伊坐計程車到臺北
    車站，拿去臺北車站地下室有密碼的寄物櫃，伊依指示放到
    櫃子裡面，錢莊的人打過來後，伊再告訴對方密碼，結束後
    ，伊就跟戊○○搭高鐵回嘉義，伊昨天（4 日）到永和臺灣
    企銀查看之被害人及今日（5 日）到永和臺灣銀行查看之被
    害人是同一個，因為伊在嘉義的錢莊有欠錢，還不出來，所
    以錢莊的人叫伊到臺北幫忙拿東西，說一個禮拜可以扣除5
    萬元，伊沒辦法，對方又一直逼伊還錢，伊才這樣做的，4
    日伊和戊○○搭乘高鐵來回車錢及5 日來臺北搭高鐵車錢都
    是伊付的，車錢是錢莊的人叫伊去拿的，昨天（4 日）伊就
    拿了2 萬元，今天（5 日）還沒拿等語（見偵卷第6-10頁）
    ，被告戊○○亦於98年11月5 日警詢時供稱：伊和友人甲○○搭今天（5 日）早上7 點的高鐵從嘉義站到臺北站，再坐
    車到臺灣銀行永和分行，甲○○跟伊講說先看一個女的，外
    型老老的、穿灰色衣服的女子在做什麼，意思就是要伊看她
    有沒有在領錢，伊先進去看，看到一個相似的，伊走出來，
    跟甲○○講說應該是裡面那一個，甲○○說「喔」，伊第二
    次進銀行走出來之後警察就來攔伊，昨天（4 日）下午伊也
    是跟甲○○到永和的銀行，伊有先進去看看被害人有沒有在
    裡面，看被害人有沒有在領錢，然後伊就跟甲○○說在櫃臺
    ，伊就走出來在外面等，換甲○○進去銀行，後來伊和甲○○坐計程車，在永和市○○路、永貞路口的公園轉角下車，
    走到被害人的家（安樂路上），地址是甲○○講的，伊都跟
    在他後面，然後甲○○又叫伊走回頭，走到安樂路、永貞路
    口，伊看到甲○○往永貞路262 巷口走，伊就跟著他一直走
    ，走到巷口伊就在巷口等，甲○○就跟那個背斜包包的男的
    一起走到巷底講話，後來變成甲○○自己一個人從巷內走出
    來，伊和甲○○就搭計程車到臺北車站，甲○○有說要拿錢
    給人家，伊在高鐵售票口那邊等他，等他回來就坐高鐵回嘉
    義，因為甲○○說跟他去臺北他會拿零錢給伊，所以伊才願
    意去，但多少錢甲○○沒講，伊也還沒拿，昨天來回跟今天
    來臺北車錢都是甲○○付的，伊沒有收到代價，但來臺北所
    有開銷包含吃、喝、坐車等都是甲○○出的錢，伊今天（5
    日）早上跟甲○○到臺北車站後，往永和的路上伊有問甲○○，甲○○才跟伊說他在做詐欺案的，他負責的就是去銀行
    看人，看完人後自然會有人跟他講話再給他錢等語（見偵卷
    第17-18 頁），由證人丙○○○及被告2 人上開所述可知，
    證人丙○○○確於98年11月4 日遭詐騙集團成員詐欺取財
    100 萬元、於翌日該詐騙集團成員又向證人丙○○○施以詐
    術，欲再度詐欺取財未遂，而被告2 人於98年11月4 日確有
    前往臺灣企銀永和分行監視、確認被害人丙○○○領款及在
    被害人交付款項後運送贓款之行為，於98年11月5 日亦有前
    往臺灣銀行永和分行監視、確認被害人領款之行為，且被告
    甲○○確實知悉自己所為係詐騙案件中之部分犯行，則被告
    甲○○於98年11月4 日、5 日顯均與詐騙集團其他成員間有
    詐欺取財之犯意聯絡及行為分擔無疑，被告2 人於偵訊及本
    院審理時否認有上開行為、被告甲○○辯稱並無詐欺取財犯
    意及被告戊○○辯稱其自行支付車錢、甲○○未答應給其零
    錢云云，均與事實不符，不足採信。
  3.又被告戊○○固辯稱：伊不知道甲○○叫伊來臺北做什麼云
    云，證人即共同被告甲○○亦於警詢時證稱：戊○○不知道
    伊找他來臺北要做什麼云云，然查，被告2 人從嘉義搭車到
    臺北後，並無找朋友見面、逛街、購物或到特定地點遊玩等
    正常旅遊行程，反而依照不詳人士之電話指示，到銀行監視
    、確認他人有無領款，或與不詳人士接觸運送現金，顯係在
    進行財產犯罪之分工行為，被告戊○○為有正常智識能力之
    成年人，對此自不得諉為不知，況詐欺取財係屬犯罪行為，
    被告甲○○若非於犯案前，即與被告戊○○有犯意聯絡，豈
    會甘冒犯行遭認識之友人親眼目睹，日後自己身份暴露、被
    查獲之機會大增之風險，於犯案時主動找來被告戊○○一同
    到場？此外，參以被告戊○○於98年11月4 日、5 日陪同被
    告甲○○到臺北，除車票費用、在臺北之花費均由被告甲○○所支付外，被告甲○○復答應給被告戊○○一些錢，此據
    被告戊○○、證人即共同被告甲○○於警詢時分別供述、證
    述如前等情，足認被告戊○○係貪圖可獲得金錢及免費至臺
    北一遊之利益，而參與本件詐欺取財犯行，是以，被告戊○○辯稱不知道來臺北做什麼云云，及證人即共同被告甲○○
    同此之證述，均屬事後卸責或迴護附和被告戊○○之詞，並
    不足採。至卷附臺灣銀行匯款申請書1 紙（見偵卷第39頁）
    ，雖係被告戊○○於98年11月5 日上午在臺灣銀行永和分行
    所填寫（要匯款1000元至劉又禎帳戶），惟被告戊○○填寫
    上開匯款申請書後並未交給銀行櫃臺人員辦理匯款手續，卻
    逕自帶離銀行，實與一般匯款情形（填寫匯款申請書後即交
    給櫃臺人員辦理匯款手續）有異，故被告戊○○於98年11月
    5 日進入臺灣銀行永和分行時，是否確有要匯款給案外人劉
    又禎之意思，或是僅以填寫匯款申請書作為掩護，實際上是
    在觀察、監視被害人丙○○○之舉動，尚有可疑，上開匯款
    申請書自難據為對被告戊○○有利之認定。
  4.綜上所述，本件事證明確，被告2 人犯行均堪認定，應予依
    法論罪科刑。
二、關於事實(二)部分，詐騙集團成員已對被害人丙○○○施以詐
    術，著手於詐欺取財犯行之實行，惟因被害人已察覺有異，
    而未生取得財物之結果，該部分詐欺取財犯行應屬未遂。是
    核被告甲○○、戊○○2 人所為，事實(一)部分均係涉犯刑法
    第339 條第1 項之詐欺取財罪，事實(二)部分均係涉犯刑法第
    339 條第3 項、第1 項之詐欺取財未遂罪。被告2 人與其他
    真實姓名年籍不詳之成年詐騙集團成員間就上開犯行，均有
    犯意聯絡及行為分擔，皆為共同正犯。被告2 人所為之詐欺
    取財既遂、未遂犯行各1 次，犯意各別，犯罪時間不同，各
    應分論併罰。事實(二)部分，被告2 人已著手於詐欺取財犯行
    之實行而不遂，為未遂犯，該部分依刑法第25條第2 項規定
    減輕其刑。爰審酌被告2 人均正值青年，不思以正當方式賺
    取財物，竟貪圖不法利益而加入詐騙集團，共同向被害人詐
    取財物，行為實有不當，惟念被告2 人僅擔任監視、確認被
    害人有無領款及運送贓款之工作，並非詐騙集團中主導犯罪
    之人，且在被告2 人間，被告甲○○就本件監視、確認被害
    人有無領款及運送贓款之行為，係處於主導地位，被告戊○○則處於協助地位，及被告2 人犯罪動機、目的、手段、智
    識程度、所得利益、犯後態度、被害人所受損失等一切情狀
    ，分別量處如主文所示之刑，並各定其應執行之刑，以資懲
    儆。
據上論斷，依刑事訴訟法第299 條第1 項前段，刑法第28條、第
339 條第1 項、第3 項、第25條第2 項、第51條第5 款，刑法施
行法第1 條之1 ，判決如主文。
本案經檢察官王家春到庭執行職務。
中    華    民    國    99    年    8     月    27    日
                刑事第十八庭  審判長法  官  汪怡君
                                    法  官  楊仲農
                                    法  官  楊筑婷
上列正本證明與原本無異。
如不服本判決，應於判決送達後10日內敘明上訴理由，向本院提
出上訴狀（應附繕本），上訴於臺灣高等法院。其未敘述上訴理
由者，應於上訴期間屆滿後20日內向本院補提理由書「切勿逕送
上級法院」。
中    華    民    國    99    年    8     月    27    日
                                      書記官  傅淑芳
附錄本判決之論罪法條：
中華民國刑法第339條
意圖為自己或第三人不法之所有，以詐術使人將本人或第三人之
物交付者，處5 年以下有期徒刑、拘役或科或併科1 千元以下罰
金。
以前項方法得財產上不法之利益或使第三人得之者，亦同。
前二項之未遂犯罰之。

司法院資訊處製作；財團法人民間司法改革基金會備份。
